臺灣高等法院刑事判決　　　　　　　　　　　　　九十一年度上更(二)字第六九號
　　上　訴　人
　　即　被　告　乙○○
　　選任辯護人　吳振賓
右上訴人因懲治盜匪條例等案件，不服臺灣新竹地方法院八十五年度訴字第五○○號
，中華民國八十五年十月二十二日第一審判決（起訴案號：臺灣新竹地方法院檢察署
八十五年度偵字第四二０三號）提起上訴，經判決後，由最高法院第二次發回更審，
本院判決如左：
    主  文
原判決撤銷。
乙○○無罪。
    理  由
一、公訴意旨以：被告乙○○於民國八十五年一月二十四日晚上二十一時許，結夥不
    詳姓名之男子多人騎乘機車在苗栗縣通霄地區閒逛，被告被附載於ＩＩＭ－三四
    三號機車，途經通灣里中南磚廠前，見甲○○一人獨自騎乘機車超越其等車隊，
    竟萌意圖為自己不法所有，超前將甲○○攔下並包圍住，問有無攜帶金錢後，被
    告等人即持石頭、交通錐、安全栓等物毆打甲○○，致其不能抗拒，而取甲○○
    上衣口袋內之現金新台幣（下同）一千五百元，得手後騎乘機車逃逸，嗣經甲○
    ○報警循線查獲等語，因認被告涉犯懲治盜匪條例第五條第一項第一款之盜匪罪
    嫌。
二、公訴人認被告涉有盜匪犯行，無非以被害人甲○○指訴為論據。訊據被告堅決否
    認有盜匪犯行，辯稱：本件案發時，正在家中與友人打麻將，並未至現場，亦未
    參與毆傷甲○○及強取其身上財物等語。
三、按犯罪事實應依證據認定之，無證據不得推定其犯罪事實；又不能證明被告犯罪
    者，應諭知無罪之判決，刑事訴訟法第一百五十四條、第三百零一條第一項，分
    別定有明文。又被害人之指訴，係以使被告受刑事追訴為目的，是其所指訴，仍
    應調查其他證據，足認與事實相符，始得據為被告有罪判決之依據。
四、經查：
（一）被害人於八十五年一月二十八日警訊中指稱：「我駕駛機車在通霄加油站前超
      越一群約十部機車之車隊後，車隊立即從後追逐我至中南磚廠前將我包圍住並
      逼我停車後，有四、五名少年立即用石頭及交通錐等工具圍毆我，並將我身上
      一千五百元搶走後駛離現場，我立即記下二部機車之車牌號碼為ＩＩＭ－三四
      三號屬重型機車及ＳＣＧ－一三二號輕機車後，前往醫院就醫。」及至八十五
      年四月十七日警訊中則稱：「我超過十幾部摩托車後，那十幾部摩托車就追上
      來至中南磚廠前將我攔下，當時大約二十名左右青少年，其中有人就問我住那
      裡，身上有沒有錢，我說沒有，隨後就有五、六名年青人毆打我，其中並有人
      從我身上搶走一千五百元。當時我有記下一部車號ＩＩＭ－三四三號重機車，
      之後我至通霄聖斌醫院就醫，又遇上毆打我其中一名青少年，從他口中得知另
      一部機車為ＳＣＧ－一三二號。經我指認警方提供相片，認出其中一人為乙○
      ○，當晚他就是被騎ＩＩＭ－三四三號重機車載之人，乙○○並且也有毆打我
      。」（見偵查卷第三頁背面、第六頁背面）被害人於警訊中就如何認得被告等
      人騎乘之機車車號，或稱案發當場記住ＩＩＭ－三四三號、ＳＣＧ－一三二號
      ；或稱行搶時先記住ＩＩＭ－三四三號，再行前去醫院就診時，見及另一參與
      搶劫之人，始得知ＳＣＧ－一三二號車號，先後所稱不一，已有瑕疵。
（二）被害人於原審調查時指稱：「ＩＩＭ－三四三號車剛好被我看到，另一台是警
      員去聖斌醫院抄的。我只記得被告被ＩＩＭ－三四三號機車載。」（見原審卷
      第二八頁）、「我是因看機車很像，才帶警察看機車，被打時我並沒記下乙○
      ○ＩＩＭ－三四三號，警訊中我有向警員說『蠻像的』。我被打後去醫院敷藥
      ，才見到機車。」（見原審卷第五八頁背面）、「我是到醫院記得車牌，是醫
      院停放的機車很像，如同照片所示機車後端蹺蹺的。ＩＩＭ－三四三號是去醫
      院記下的，ＩＩＭ－三四三、ＳＣＧ－一三二號二部車號是我在醫院記下的。
      」（見原審卷第七八頁）及至於本院前審分別指稱：「我是在醫院記下機車號
      碼，他們機車都是蹺牌或無牌的，記不清楚。機車有改裝，後座椅墊是直立的
      ，後座的人可以靠著，所以才認定那群人是搶我的人，當時我在打點滴，是我
      朋友叫我下去看的。被搶當時，我有注意機車後座椅背貼有某個國家國旗形狀
      的貼紙，是搶我那群的其中三、四台，那一台我記不清楚，因事隔太久。」、
      「我當時被打被搶送到醫院後，約半小時警察來，我跟警察形容機車型式，警
      察叫我到醫院樓下看，看同型的機車，當時在樓下看的機車不是打我的機車，
      只是同型式的機車。．．．中南磚廠當時沒有路燈，我沒有看清是何人毆打我
      ，我只能看車型，沒有看到車號。」（見本院上訴卷第四一、四二頁，上更(一)
      卷第四○頁背面、四一頁）另證人即警員陳錦堂於原審調查時證稱：「本件是
      告訴人父親打電話到派出所，我再去聖斌醫院看告訴人。我到醫院問甲○○誰
      打他，他說有很多人，就帶我到樓下看機車，我記下牌照號碼，並訊問他能否
      確認。．．．甲○○曾在醫院向我指認打他的人，我過去問，但那些年輕人都
      不承認。」（見原審卷第五八頁）、「我在聖斌醫院看過二個嫌疑犯，我在病
      房訊問。」（見原審卷第七七頁背面）及至本院上更(一)審調查時證稱：「甲○
      ○被搶案是被害人父親打電話請我帶被害人回來，本案不在我轄區，也不是我
      承辦，因我認識被害人父親，請我載他到醫院，我有問甲○○，他說有很多青
      少年打他，並告訴我打他的機車正好停在醫院樓下，我當時有記下車號，我沒
      有提供給偵辦警察，是被害人自己提供出來。」（見本院上更(一)卷第二六頁背
      面）依被害人於原審、本院前審指訴及證人陳錦堂證言，被告係遭行搶後，前
      去醫院就診時，因見醫院內停放之ＩＩＭ－三四三號機車款式與行搶之人騎乘
      之機車款式相同，始向警員陳錦堂指稱「該ＩＩＭ－三四三號機車與行搶之機
      車款式相同」。被害人於警訊中供稱係當場記下行搶機車車號，顯非屬實。查
      被害人既非當場記下搶劫機車之車號，及至醫院就醫時，亦僅能指稱「行搶人
      騎乘之機車與ＩＩＭ－三四三號機車款式相同」，及至本院更(一)審甚至指稱Ｉ
      ＩＭ－三四三號機車並非搶劫之機車。則該ＩＩＭ－三四三號機車是否為行搶
      被害人之機車，顯有可疑。公訴人僅以被害人不明確指訴，復無其他證據足以
      佐證，即認騎乘ＩＩＭ－三四三號機車之人參與行搶，被告並係該機車後載之
      人，要屬速斷。
（三）證人即警員詹穀清於原審調查證稱：「我找乙○○來拍照是通霄第一次筆錄黃
      俊強有提到和乙○○打麻將，所以找乙○○拍照，請甲○○指認。．．．警訊
      筆錄時說一群人打麻將，我們就傳訊該群打麻將的人，被告照片告訴人指認出
      。」（見原審卷第七七頁背面）及至本院更(一)審調查時證稱：「本案是我承辦
      ，當時我拍被告照片給甲○○指認，因甲○○提供車牌號碼，我們再提出照片
      指認。」（見本院上更(一)卷第二七頁）依證人詹穀清證言，因ＩＩＭ－三四三
      號機車車主黃俊強提及案發當晚與被告等人一起打麻將，始拍攝被告相片供被
      害人指認。而被害人於警訊、偵查中固曾先後指稱：「經我指認警方提供相片
      ，認出其中一人為乙○○，當晚他就是被騎ＩＩＭ－三四三號重機車載之人，
      乙○○並且也有毆打我。」（見偵查卷第三頁背面、第六頁背面）、「（提示
      照片）只有乙○○有參加搶錢，楊志文我不認識。．．．乙○○用安全栓打我
      ，他被ＩＩＭ－三四三號機車載，很多人圍著打我，警訊中有指認過ＩＩＭ－
      三四三號車主，但不敢確定。」（見偵查卷第三九頁背面）惟證人即ＩＩＭ－
      三四三號機車車主黃俊強於警訊中供稱：「我於八十五年一月二十四日十九時
      三十分左右，與陳志豪、楊志文、李俊賢、乙○○等五人在通霄鎮○○里○○
      鄰○○路十三號（即被告家）二樓房間內打麻將消遣，約於二十二時三十分左
      右打完後，我和楊志文前往通霄鎮聖斌醫院六一○號病房探視曾俊祺，後於二
      十三時返家睡覺。」（見偵查卷第一五頁背面）及至原審調查時證稱：「八十
      五年一月二十四日晚上約七點半去乙○○家打麻將，到十點許和楊志文去看曾
      俊吉，約快十二點。中途我沒離開蔡家，我同楊志文去醫院，騎ＩＩＭ－三四
      三號機車去，我沒載其他人，這段時間內沒借給人。」（見原審卷第二六頁背
      面）依證人黃俊強所稱，該ＩＩＭ－三四三號機車於案發當晚，係黃俊強自行
      使用，亦未曾出借他人或載乘他人至案發現場。且被害人於本院更(一)審調查時
      證稱：「中南磚廠（即案發現場）當時沒有路燈，我沒有看清是何人毆打我，
      我只能看車型，沒有看到車號。」（見本院上更(一)卷第四○頁背面、四一頁）
      則本件案發時間係夜間九時許，現場復無路燈，被害人自承未看清毆打之人；
      案發後亦僅能指認行搶機車與ＩＩＭ－三四三號機車款式相同，而該機車車主
      黃俊強亦明確證稱案發時，機車未出借他人，或載乘他人至現場。被害人於警
      訊、偵查中竟僅憑被告相片，即指認被告係ＩＩＭ－三四三號機車後載之人，
      並遭被告出手毆打、行搶，自難採信。
（四）被害人於本院上訴審調查時證稱：「我不能指認當天從我口袋中搶錢的人，因
      為是十幾個人打我，其中一人將錢拿走，其中一個人上顎右邊其中一顆有金牙
      。我只記得有金牙之人，搶我錢的人比被告高。我於警訊、偵查中指認係被告
      搶我錢，是因為那群人中很多都留長髮，我有跟警察說可能是他。被告沒有參
      與毆打我。我於原審供稱被告即是那留長髮，後面有波浪型之人，是因我跟警
      方說是留長頭髮的，因為當時我想是他打我的。我於偵查中具體明確指出是乙
      ○○拿安全栓打我，是因我朋友說是他們那群人打我的，他們是一群的，我想
      只要指認一個就可以了。在偵查及原審之指認不正確，被告當天沒有打我。」
      （見本院上訴卷第四一、四二頁）及至本院更(一)審調查時證稱：「後來到警察
      局是警察拿照片給我指認，我只形容有長髮，是警察要我指認，但我無法確認
      是否是庭上被告乙○○，中南磚廠當時沒有路燈，我沒有看清是何人毆打我，
      我只能看車型，沒有看到車號，毆打我的人是長頭髮，沒有載安全帽，我指認
      後一直沒與被告對質。」（見本院上更(一)卷第四○頁背面、四一頁）查被害人
      於本院上訴審、更(一)審與被告當庭對質時，已明確指稱：「被告並非行搶之人
      ，警訊中指認被告係因毆打、行搶之人與被告均係蓄留長髮；或因朋友表示係
      被告等人與行搶之人為同夥。」則被害人於警訊、偵查及原審指訴被告為行搶
      之人，要屬臆測之詞。
（五）雖被告辯稱案發時與友人楊志文、黃俊強、吳富國、李俊賢、陳致豪等人打麻
      將，而證人楊志文於警訊中供稱：「我於八十五年一月二十四日二十一時許在
      先機科技公司上班，ＳＣＧ－一三二號機車係我在使用。．．．我於一月二十
      四日下午十七時許在被告住處打麻將，至十八時許回姐夫店裡看店，再於二十
      時許回被告家打麻將，至二十一時許與黃俊強至聖斌醫院探視友人。」（偵查
      卷第一一頁背面、一三頁背面）及至偵查中供稱：「我於一月二十四日中午十
      二時許，騎乘ＳＣＧ－一三二號機車至被告住處準備打麻將，待到十九時許至
      其姐夫公司上班，並於二十一時許下班後再回被告住處看人打麻將，至二十二
      時許前往聖斌醫院探病。」（見偵查卷第三二頁背面）迨於原審調查時供稱：
      「我當天晚上十七時許至被告住處打麻將，十九時許離開，二十二時許回被告
      住處，二十三時許至聖斌醫院看張俊吉。」（見原審卷第二六、二八頁）證人
      黃俊強於警訊中供稱：「我於一月二十四日晚上十九時三十分許與陳致豪、楊
      志文、李俊賢、被告等人在被告住處打麻將，至二十二時三十分許打完後，便
      與楊志文至聖斌醫院探視友人，ＩＩＭ－三四三號機車係其在使用。」（見偵
      查卷第一五頁背面）及至原審調查時供稱：「我於十九時三十分許至被告住處
      打麻將，至二十二時許與楊志文至聖斌醫院看張俊吉。」（見原審卷第二六頁
      反面、二八頁）證人吳富國於原審調查時證稱：「楊志文打麻將時曾離開約二
      小時，由廖乾君補位，黃俊強、楊志文二人係於二十二時離開被告住處。」（
      見原審卷第二七頁）。證人李俊賢於原審調查時供稱：「在被告住處打麻將者
      為吳富國、陳致豪、黃俊強、廖乾君。楊志文、黃俊強二人約二十一時、二十
      二時許離開後，我們繼續打到二十三時許。」（見原審卷第二七頁反面、二八
      頁）。證人陳致豪於原審調查時證稱：「楊志文、黃俊強二人約二十二時許離
      開，離開後其他人繼續打到二十三時許。」（見原審卷第二七頁反面）依被告
      與證人楊志文、黃俊強、吳富國、李俊賢、陳致豪上開所稱，六人就參與打麻
      將人數、時間，及個人有無離開等親身經歷之事實，均有不符，被告此部分所
      辯自屬無法證明。惟認定犯罪事實應依證據，為刑事訴訟法所明定，被告否認
      犯罪事實所持之辯解，縱屬不能成立，仍須有積極證據足以證明犯罪行為，始
      能為被告有罪之認定（最高法院三十年上字第一八三一號判例參照）。被告辯
      稱案發時於家中與楊志文等人打麻將，縱無證據證明屬實，亦不得據以認定被
      告有參與本件搶劫犯行。
五、綜前所述，被害人於警訊、偵查中指認被告為本件行搶之人，既非確實無誤，復
    無其他事證足認與事實相符，自不得據為被告有罪之認定。此外即查無證據足證
    被告確有被訴之犯行。原審不察，認被告犯罪，顯有未洽。被告上訴意旨，指摘
    及此，為有理由，自應由本院將原判決撤銷改判，並諭知被告無罪。
據上論結，應依刑事訴訟法第三百六十九條第一項前段、第三百六十四條、第三百零
一條第一項，判決如主文。
本案經檢察官陳明光到庭執行職務。
中      華      民      國      九十一    年     三     月    二十八    日
                              臺灣高等法院刑事第十四庭
                                  審判長法  官  陳  祐  輔
                                        法  官  洪  昌  宏
                                        法  官  陳  國  文
右正本證明與原本無異。
檢察官如不服本判決應於收受送達後十日內向本院提出上訴書狀，其未敘述上訴之理
由者並得於提起上訴後十日內向本院補提理由書（均須按他造當事人之人數附繕本）
。
            書記官  蔡  棟  樑
中      華      民      國  九 十 一   年      三      月    二 十 八   日
